【裁判字號】    91,上易,3338
【裁判日期】    920410
【裁判案由】    詐欺等
【裁判全文】
臺灣高等法院刑事判決                          九十一年度上易字第三三三八號
    上  訴  人  臺灣臺北地方法院檢察署檢察官
    被      告  乙○○
    選任辯護人  胡鳳嬌律師
右上訴人因被告詐欺等案件，不服臺灣臺北地方法院九十年度易緝字第八四號，中華
民國九十一年十一月五日第一審判決（起訴案號：臺灣臺北地方法院檢察署八十七年
度偵字第一四七八Ｏ號、第二一八三六號）提起上訴，本院判決如左：
    主  文
上訴駁回。
    理  由
一、公訴意旨略以：乙○○意圖為自己不法之所有，明知坐落於臺北市○○區○○段
    二小段七三地號應有部分四分之一之土地所有權人甲○○並未授權其出售該筆不
    動產，又利用該土地上建物門牌號碼臺北市○○路○段一二三巷十一弄九號之建
    物所有權人王照明係中度智障，不了解買賣效力之機會，竟向戊○○詐稱經甲○○及王照明授權出售，而於民國（下同）八十五年十月七日與戊○○訂立不動產
    買賣契約書，並盜蓋甲○○之印文於其上，使戊○○陷於錯誤，而交付第一期款
    新臺幣（下同）二百五十萬元，足以生損害於甲○○。乙○○於收受後即藉故拖
    延過戶，嗣戊○○於八十七年六月九日調閱前揭不動產登記簿謄本，發覺該不動
    產於出售後竟仍先後設定第二、三、四順位之抵押權，始知被騙。乙○○復另行
    起意，意圖為自己不法之所有，明知已無支付之能力，竟於八十七年一月間，到
    臺北縣土城市○○路一一七號二樓丁○○住處，以其所經營之紅枋西餐廳週轉不
    靈為由，向丁○○商借一千五百萬元，並提出前揭不動產之所有權狀影本以資取
    信，且詐稱將於三、四個月內負責償還銀行貸款，再支付丁○○以月息一分五計
    算之利息，使丁○○陷於錯誤，而於同年二月十一日、十八日先後向誠泰銀行永
    和分行借貸三百萬元、六百五十萬元，及於同年三月五日、六日先後向中國信託
    商業銀行仁愛分行借貸二百七十七萬元、三百二十萬元，除其中六十萬元由丁○○自己留用外，餘一千四百八十七萬元均於借貸當日以轉帳或支付現金之方式交
    付乙○○。乙○○雖於同年三月底償還丁○○三百萬元，於同年四月中旬償還九
    十萬元，惟其僅繳交一或二個月份前開銀行貸款之利息，其餘各期即未繳納，並
    拒付應付丁○○之利息，丁○○嗣因乙○○交付以清償債務之黃玉琴、王淑雅及
    其本人簽發之七張支票先後均因拒絕往來而遭退票，且於同年八月六日查詢上開
    不動產登記資料，發覺該不動產已於同年七月二十一日移轉為案外人鄭尚洲所有
    ，始知受騙，因認被告涉有刑法第二百十七條第二項之盜用印章罪、第三百三十
    九條第一項之詐欺取財罪嫌等語。
二、按犯罪事實應依證據認定之，無證據不得推定其犯罪事實；不能證明被告犯罪或
    其行為不罰者，應諭知無罪之判決，刑事訴訟法第一百五十四條、第三百零一條
    第一項分別定有明文。又認定不利於被告之事實，須依積極證據，苟積極證據不
    足為不利於被告事實之認定時，即應為有利於被告之認定，更不必有何有利之證
    據，最高法院三十年上字第八一六號著有判例。再事實之認定，應憑證據，如未
    能發現相當證據，或證據不足以證明，自不能以推測或擬制之方法，為裁判基礎
    ；且認定犯罪事實所憑之證據，雖不以直接證據為限，間接證據亦包括在內，然
    無論直接證據或間接證據，其為訴訟上之證明，須於通常一般之人均不致有所懷
    疑，而得確信其為真實之程度者，始得據為有罪之認定，倘其證明尚未達此一程
    度，而有合理之懷疑存在而無從使事實審法院得有罪之確信時，即應由法院為諭
    知被告無罪之判決，最高法院著有四十年台上字第八六號判例、七十六年台上字
    第四九八六號判例。況告訴人之告訴，係以使被告受刑事訴追為目的，是其陳述
    是否與事實相符，仍應調查其他證據以資審認，最高法院五十二年台上字第一三
    ＯＯ號著有判例。再按，刑法第三百三十九條之詐欺罪，係以行為人於客觀上施
    用詐術使人陷於錯誤，並於行為之初，即已意圖為不法之所有或意圖得財產上之
    不法利益，為其構成要件。又債務人於債之關係成立後，如有債務不履行之情形
    ，在一般社會經驗上可能之原因甚多，縱令出於惡意而有遲延給付或不為給付之
    情事，苟無足以證明其債之關係發生時自始故意藉此從事財產犯罪之積極證據，
    根據刑事訴訟法第一百五十四條之規定，仍不得僅以債信違反之客觀事態，推定
    債務人自始有詐欺取財之犯意（本院著有八十三年上易字第四八九五號判決可資
    參照，原審誤載為最高法院所著判決）。
三、公訴人認被告涉有上開罪嫌，無非以告訴人戊○○、丁○○之指述、甲○○之證
    述、王照明之殘障手冊、買賣契約書、交款備忘錄、土地及建物登記謄本、支票
    及退票理由單附卷等為據。訊據被告乙○○固坦承與戊○○訂定買賣契約書及向
    丁○○借款之事實，惟堅決否認有何公訴人所指之犯行，辯稱：其於八十五年間
    向戊○○借款二百五十萬元，因戊○○不願意寫借據而要求訂定假買賣契約，於
    是在事先得到其父甲○○之授權同意下，將甲○○所有之上開地號四分之一土地
    及王照明所有之前開建物，同意出賣予戊○○，並代理甲○○簽訂契約，後來該
    二百五十萬欠款亦已歸還，其並無偽造文書及詐欺取財之故意。又其雖向丁○○
    借款，但確實用在公司之經營上，係後來週轉不靈才無法清償，並非借款之始即
    打算詐欺取財等語。經查：
  (一)告訴人戊○○部分：
  1.戊○○於八十五年十月七日，就甲○○所有坐落於台北市○○區○○段二小段七
    三地號應有部分四分之一之土地，由被告代理甲○○與告訴人戊○○訂定買賣契
    約，又就王照明所有台北市○○路○段一二三巷十一弄九號之建物，由王照明於
    同日與告訴人戊○○訂定買賣契約等情，除經被告、告訴人戊○○及證人王照明
    分別供述屬實外，並有買賣契約書各一紙附卷可稽（見八十七年度偵字第一四七
    八Ｏ號卷第三頁至第十四頁），惟對於訂定上開買賣契約之原因，告訴人戊○○
    於原審調查時指稱：被告於八十五年起陸續向其借款約二、三百萬元，借此筆二
    百五十萬元時與其訂定買賣契約，用來作為借款之擔保，該房地總價約一千多萬
    元，貸款有九百多萬元，房地總價扣掉貸款等費用，即為欠款二百五十萬元，因
    此雙方才會訂定買賣契約書，約定將來無法還款時，必須將房地移轉予其所有，
    若被告還款則解約，故事實上雙方並無買賣真意，告訴狀記載與被告是買賣關係
    ，是律師誤會寫錯等語（見原審卷第二五一頁至第二五四頁），足見告訴人戊○○交付被告二百五十萬元係出於借款而非買賣等情應堪認定。
  2.雖告訴人戊○○於本院調查時稱：「被告向我借錢時，是以本件房地買賣，作為
    借款的擔保，後來他跳票了卻把房地賣掉，所以我認為他有詐欺的行為，而且他
    父親又說沒有授權或同意他出售。」等語（見本院卷第三六頁），而認被告有詐
    欺犯行。惟被告向告訴人戊○○借款之初，是否有施用詐術之行為，及詐欺取財
    之故意，據本院傳訊證人即被告之父即系爭土地所有權人甲○○到庭證稱：「我
    是有授權乙○○因生意需要週轉之用，但乙○○與戊○○之間並非房地買賣，而
    是債權的擔保，況且乙○○的債務也還的差不多了。」等語（見本院卷第七十頁
    ），對於為何在另行對告訴人戊○○的告訴偵查中稱未同意或授權乙○○買賣系
    爭土地則答稱：「因戊○○與乙○○之間是債務的擔保，而戊○○說是乙○○賣
    給他的，並不是如此，房地是做債務的擔保，而債也還的差不多了，所以我才如
    此說。」等語（見本院卷第七十頁）。則被告與戊○○所訂立知買賣契約應有證
    人即其父甲○○之授權，應無疑問。
  3.而被告雖除了代理甲○○訂定買賣契約外，尚偕同無買賣真意之王照明與告訴人
    戊○○訂約，然據證人甲○○於原審調查時供稱：王照明為重度智障，無法處理
    事務，登記在王照明名下的房屋均由其處理，當初被告因作生意需要，於是其將
    自己的印章連同其土地所有權狀及王照明的房屋所有權狀交給被告，由被告去設
    定抵押或買賣，但賣給誰其並不清楚等語（見原審卷第三Ｏ八至三一一頁），核
    與證人即被告之母王淑雅證稱：王照明為重度智障什麼都不懂，因此登記在王照
    明名下房屋都由其與甲○○處理，被告在與戊○○簽約時，曾告知向戊○○借錢
    要用王照明及甲○○的房地作擔保，其有同意，且甲○○也有同意等語（見原審
    卷第三六九頁），證人王照明證稱：其什麼都不知道，所有的事務均由其父母（
    即甲○○、王淑雅）處理等語（見原審卷第三七五頁），足見被告所辯處理甲○○、王照明房地均經過甲○○之同意，其並無施用詐術等語應堪採信，則被告既
    經過甲○○之授權，其於買賣同意書上代理甲○○簽約蓋章即無偽造文書可言。
  4.參以告訴人戊○○於原審調查時亦供稱：其與被告有多筆資金往來，八十五年十
    月之前、之後均有借款給被告，每次借款均未低於二百五十萬元，被告陸陸續續
    還款每次亦都超過二百五十萬元，而此筆借款除了用訂定買賣契約方式作為擔保
    外，還在上開房地設定第二順位抵押權，並交付甲○○、王照明所簽發之本票，
    一直到八十九年被告才以樹林房地移轉予其作為清償等語（見八十七年度偵字第
    一四七八Ｏ號卷第二十九頁、原審卷第三一二頁），據此可見，茍被告向告訴人
    戊○○借款之始即有詐欺取財之故意，焉只會拒付此筆二百五十萬元款項而仍償
    付其餘多筆超過二百五十萬元之借款部分？又其又何需提供房地與告訴人訂定買
    賣契約、設定抵押權予告訴人，並交付本票予告訴人，使告訴人就單一債權取得
    所有權移轉請求權、抵押物拍賣請求權、本票追索權等擔保？此益證被告自始即
    無詐欺取財之意圖甚明。
  5.而證人甲○○曾於戊○○就其所簽發之本票聲請強制執行時提出抗告而拒絕付款
    （見八十七年度偵字第一四七八Ｏ號卷第三十頁、三十一頁），則其於八十七年
    間偵查中所述之證詞會影響與戊○○另案訴訟之結果，而有利害關係存在，是否
    屬實非無疑問，反觀證人即被告之弟丙○○於偵查中供稱：上開房地因被告欠人
    債務，債權人找上門討債，所以在八十七年五月間搬離，但在搬離前沒多久就有
    打算賣掉，並由乙○○向銀行及私人辦理貸款等語（見同上卷第二十七頁背面）
    ，其於本院調查時則證稱：「就我所知我父親是授權我哥哥辦理貸款、買賣，但
    乙○○與戊○○之間並非房屋買賣關係，他們之間已經來往四、五年了，之間還
    有其他的借貸關係，也曾合夥開設公司。」等語（見本院卷第八十頁），核與證
    人甲○○所供述之情節較為吻合，應認證人甲○○於原審及本院調查中之證詞較
    為可採，被告並無盜用印章偽造文書之犯行應堪認定。
  (二)告訴人丁○○部分：
  1.被告於八十七年二月間以餐廳週轉不靈為由向告訴人丁○○借款一千四百八十七
    萬元之事實，業據被告坦承不諱，並經告訴人丁○○指述甚詳，且有告訴人丁○○所有之誠泰銀行永和分行及中國信託商業銀行仁愛分行存摺存款明細表各一紙
    附卷可參，雖告訴人丁○○指稱被告曾出示甲○○所有坐落台北市○○區○○段
    二小段七三地號土地所有權狀及王照明所有台北市○○路○段一二三巷十一弄九
    號之建物所有權狀影本各一紙以資取信使其陷於錯誤，然上開房地於八十七年二
    月間確實屬於被告之父甲○○及其兄王照明所有，有土地及建物登記謄本各一紙
    可按（見八十七年度偵字第一四七八Ｏ號卷第四二至二五頁），則上開房地既非
    被告所有，被告亦未向告訴人保證會提供上開房地作為借款之擔保或清償，縱事
    後上開房地移轉予他人，亦難認被告有何施用詐術可言。
  2.再者，被告於本院調查時辯稱：「我們（指被告與告訴人丁○○）是多年的朋友
    ，我告訴他我的經濟狀況及說明我所經營的事業，我經營紅坊西餐廳、黛安娜餐
    廳、周雲建設公司，我是實際的經營者，我也跟他說得很清楚，當時我週轉不靈
    。」等語（見本院卷第三五頁）核與證人即上開三公司之職員汪秀春於原審調查
    時證稱：被告是紅坊餐廳、黛安娜餐廳及周雲建設公司實際負責人，其為被告所
    僱用，所以同時處理這三間公司的業務，被告支付公司款項時曾開過紅坊食品有
    限公司、周雲建設有限公司、王淑雅及被告自己的票，開票時並未區分哪間公司
    的票，都是看現在手上什麼票比較多就用那個票來支付，沒有固等語（見原審卷
    第三九五至三九九頁），而被告向告訴人丁○○借款後，分別以乙○○、紅坊食
    品有限公司、周雲建設有限公司所支付廠商並已兌現之票據金額共高達九百九十
    二萬六千七百四十九元等情，有中國信託商業銀行戶名乙○○之存款帳號000
    000000000號、戶名紅坊食品有限公司之支票存款帳號0000000
    00000號、誠泰商業銀行戶名乙○○之支票存款帳號二Ｚ00000000
    00號、紅坊食品有限公司之支票存款帳號二Ｚ0000000000號、周雲
    建設有限公司之支票存款帳號二Ｚ0000000000號轉帳傳票及對帳單附
    卷可稽。復參證人汪秀春亦供稱：「紅坊、周雲、黛安娜每個月整個人事費用約
    二百萬元。」、「離職時公司並未積欠薪水。」等語（見原審卷第三九七至三九
    八頁），則除了上開已兌現之款項外，加上公司經營之人事費用等現金支出，被
    告辯稱將借款用在公司週轉等語非不可採。
  3.告訴人丁○○於原審調查時尚稱：被告於八十七年二月向其借款一千四百多萬元
    後，曾於八十七年四月間返還三百多萬元，並曾代其支付一期銀行利息等語（見
    原審卷第五三頁），倘被告向告訴人丁○○借款之初即有詐欺之故意，自無於八
    十七年四月間依約返還告訴人丁○○三百多萬元之理；且被告所簽發上開帳戶之
    票據，其拒絕往來或退票日期均在八十七年三月間以後，有法務部票據信用資訊
    連結作業查詢明細表可按（見原審卷第四Ｏ四至四一五頁），足見被告向告訴人
    丁○○借款之時尚未陷於顯無資力之狀態，而被告經手之票據於八十七年三月間
    即因週轉不靈陸續跳票，惟仍於八十七年四月間償還告訴人丁○○三百多萬元之
    借款，此益證被告主觀上並無詐欺之意圖，至為明確。
四、綜上所述，被告所為核與刑法詐欺罪嫌有間，自難僅以被告日後陷於債務不履行
    狀態，遽而推論其自始即有詐欺取財之故意，本件純屬民事糾葛，自應循民事途
    徑解決，又被告於買賣契約上代理甲○○訂定契約之行為業經甲○○同意已如前
    述，亦不構成盜用印章或偽造文書罪嫌，被告所辯上情，自堪採信。此外，復查
    無其他確切之證據足證被告犯罪，依前開判例之意旨，應認不能證明被告犯罪，
    既不能證明被告犯罪，自應為無罪之決。
五、原審本同上之見解，而為被告無罪之諭知，核無不合。本件公訴人上訴意旨，雖
    執：被告之弟丙○○以系爭土地建物未經甲○○授權乙○○出售之情為戊○○明
    知，戊○○卻仍對甲○○、王照明及乙○○提出詐欺告訴為由，向臺灣臺北地方
    法院檢察署提出戊○○涉有誣告罪嫌之告訴，業經檢察官為不起訴處分。復甲○○、王照明及丙○○再次本於未有同意或授權處分本件房地之確信，再向該署提
    出戊○○涉有偽造有價證券、偽造文書、詐欺罪嫌之告訴，此亦經檢察官為不起
    訴處分，惟證人甲○○、王照明及丙○○猶仍具狀提出再議，足見被告處分系爭
    房地確未經所有權人授權同意，被告自始即有詐欺犯意云云。惟查，上開問題，
    係因證人就乙○○與戊○○間係認定為「借貸」關係，並非戊○○所稱係「買賣
    」關係，故就問題二角度回答有所出入所致，非可認證人甲○○、王照明無同意
    授權被告乙○○出售系爭房地；且告訴人戊○○亦於原審調查時陳稱與被告就系
    爭房地所為之法律行為是「借款，以房屋作為擔保」等語（見原審卷第二五三頁
    ）。則證人等所確信者為乙○○與戊○○間係「借款」，而非買賣，非指確信其
    未同意或授權被告買賣系爭房地、或以該房地設定抵押或借款而言，公訴人以此
    指摘原判決不當，容有誤會，是公訴人上訴為無理由，應予駁回。
據上論斷，應依刑事訴訟法第三百六十八條，判決如主文。
本案經檢察官陳維練到庭執行職務。
中      華      民      國    九十二    年      四      月      十      日
                              台灣高等法院刑事第一庭
                                  審判長法  官  李  相  助
                                        法  官  黃  聰  明
                                        法  官  魏  新  國
右正本證明與原本無異。
不得上訴。
                                        書記官  賴  淑  真
中      華      民      國    九十二    年      四      月     十一     日


司法院資訊處製作；財團法人民間司法改革基金會備份。
